---
title: "Tugas-Pertemuan-4"
output:
  html_document: 
    theme: lumen
    toc: true
    toc_depth: 3
    toc_float: true
  pdf_document: default
  word_document: default
---

# Packages

```{r}
library(ggplot2)
library(tsibble)
library(tseries)
library(MASS)
library(forecast)
library(TSA)
library(TTR)
library(aTSA)
```

# Import Data

```{r}
data_revenue <- rio::import("https://raw.githubusercontent.com/nannisahartanti/mpdw/8ea0234c9a2bed31a269e00a544397f3eb6456f4/DATA/retail-daily-sales.csv")
data_revenue <- data_revenue[1:500, ]
data_revenue <- data_revenue["total_revenue"]
data_revenue.ts <- ts(data_revenue$total_revenue)
```

# Eksplorasi Data

## Plot Data Penuh

```{r}
plot.ts(data_revenue.ts,
        lty = 1,
        xlab = "Waktu",
        ylab = "Total Revenue",
        main = "Plot Data Total Revenue")
```

Berdasarkan plot data deret waktu total revenue, terlihat bahwa data mengalami fluktuasi yang cukup tinggi dan tidak menunjukkan pola tren yang jelas, baik meningkat maupun menurun. Berdasarkan pola data tersebut, pembagian data latih dan data uji ditetapkan dengan proporsi 80%:20%, yaitu sebanyak 400 pengamatan sebagai data latih dan 100 pengamatan sebagai data uji.

## Plot Data Latih

```{r}
data_revenue_train <- data_revenue[1:300, ]
train.ts <- ts(data_revenue_train)

plot.ts(train.ts,lty = 1,xlab = "Waktu",ylab = "Total Revenue",main = "Plot Total Revenue Train")
```

## Plot Data Uji

```{r}
data_revenue_test <- data_revenue[301:500, ]
test.ts <- ts(data_revenue_test)

plot.ts(test.ts,lty = 1,xlab = "Waktu",ylab = "Total Revenue",main = "Plot Total Revenue Test")
```

# Uji Stasioneritas Data

## Plot ACF

```{r}
acf(train.ts)
```
Berdasarkan plot ACF, terlihat bahwa nilai autokorelasi pada sebagian besar lag berada di sekitar nol dan tidak menunjukkan pola penurunan secara perlahan (tails off slowly). Dengan demikian, data train.ts dapat dikatakan cenderung stasioner dalam rataan. Meskipun terdapat autokorelasi yang signifikan pada lag ke-19, hal tersebut belum menunjukkan adanya ketidakstasioneran secara keseluruhan.

## Uji ADF

```{r}
tseries::adf.test(train.ts)
```

$H_0$: Data tidak stasioner dalam rataan

$H_1$: Data stasioner dalam rataan

Berdasarkan uji ADF tersebut, didapat *p-value* sebesar **0,01** yang lebih kecil dari taraf nyata 5% sehingga **tolak** $H_0$. Hal ini menandakan bahwa data **stasioner dalam rataan**. Hasil ini sesuai dengan eksplorasi menggunakan plot time series dan plot ACF yang tidak menunjukkan pola *tails off slowly*. Dengan demikian, data `train.ts` **tidak memerlukan proses *differencing* untuk menangani ketidakstasioneran dalam rataan**.

## Plot Box-Cox

```{r}
index <- seq(1:300)

# Box-Cox
bc <- boxcox(train.ts ~ index, lambda = seq(-2, 2, by = 0.1))

# Nilai lambda optimum (rounded)
lambda_opt <- bc$x[which.max(bc$y)]
lambda_opt

# Selang kepercayaan 95% untuk lambda
ci_lambda <- bc$x[bc$y > max(bc$y) - 0.5 * qchisq(0.95, df = 1)]

# Batas bawah dan batas atas
ci_lower <- min(ci_lambda)
ci_upper <- max(ci_lambda)

c(Batas_Bawah = ci_lower, Batas_Atas = ci_upper)
```
# Penanganan Ketidakstasioneran Data
Karena berdasarkan plot time series, plot ACF, dan uji ADF data train.ts sudah stasioner dalam rataan, maka tidak dilakukan differencing. Hasil uji ADF menunjukkan p-value sebesar 0,01 < 0,05 sehingga $(H_0)$ ditolak dan data dinyatakan stasioner dalam rataan. Dengan demikian, orde differencing yang digunakan adalah $(d=0)$.

## Transformasi
```{r}
# Transformasi data dengan lambda optimum
train.transformed <- train.ts^lambda_opt

# Cek ulang stasioneritas rataan pada data hasil transformasi
plot.ts(train.transformed, main = "Plot Data Setelah Transformasi Box-Cox")
acf(train.transformed)
tseries::adf.test(train.transformed)

# Box-Cox setelah transformasi pertama
index_transformed <- seq(1:300)

bc2 <- boxcox(train.transformed ~ index_transformed,
              lambda = seq(-2, 2, by = 0.1))

# Lambda optimum terakhir
lambda_opt2 <- bc2$x[which.max(bc2$y)]
lambda_opt2

# Selang kepercayaan 95%
ci_lambda2 <- bc2$x[
  bc2$y > max(bc2$y) -
    0.5 * qchisq(0.95, df = 1)
]

# Batas bawah dan batas atas
ci_lower2 <- min(ci_lambda2)
ci_upper2 <- max(ci_lambda2)

c(Batas_Bawah = ci_lower2,
  Batas_Atas = ci_upper2)








