
# Library/Packages
```{r}
library("forecast")
library("graphics")
library("TTR")
library("TSA")
```

# Impor Data
```{r}
library(rio) 
data3 <- import("C:/Users/nuran/OneDrive/Documents/Semester 5/MPDW/mpdw/Pertemuan-2/Beijing_Air_Quality_Rapi.csv")
data3 <- data3[1:194, ]
# menampilkan 5 data pertama
head(data3)
```

# Eksplorasi Data
`View()` : menampilkan data dalam bentuk tabel, `str()` : menampilkan struktur data, `dim()` : menampilkan dimensi data
```{r}
View(data3)
str(data3)
dim(data3)
```
## Mengubah data agar terbaca sebagai data deret waktu dengan fungsi `ts()` .
```{r}
data3.ts <- ts(data3$Count)
# Menampilkan ringkasan data
summary(data3.ts)
```

## Membuat plot data deret waktu
```{r}
ts.plot(data3.ts, xlab="Time Periode ", ylab="Reading", 
        main = "Time Series Plot")
points(data3.ts)

#menyimpan plot
dev.copy(png, "plot_data3.png")
dev.off()
```
# Moving Average
## Pembagian Data
Pembagian data latih dan data uji dilakukan dengan perbandingan 80% data latih dan 20% data uji.
```{r}
# hitung jumlah data
n <- nrow(data3)

# tentukan batas 80%
n_train <- floor(0.8 * n)

# bagi data
training_ma <- data3[1:n_train, ]
testing_ma  <- data3[(n_train+1):n, ]

# ubah ke time series
train_ma.ts <- ts(training_ma$Count)
test_ma.ts  <- ts(testing_ma$Count)
```


## Eksplorasi data dilakukan pada keseluruhan data, data latih serta data uji menggunakan plot data deret waktu.
```{r}
#eksplorasi keseluruhan data
plot(data3.ts, col="red",main="Plot semua data")
points(data3.ts)

#eksplorasi data latih
plot(train_ma.ts, col="blue",main="Plot data latih")
points(train_ma.ts)

#eksplorasi data uji
plot(test_ma.ts, col="blue",main="Plot data uji")
points(test_ma.ts)
```
## Eksplorasi data juga dapat dilakukan menggunakan package `ggplot2` dengan terlebih dahulu memanggil library *package* `ggplot2`.
```{r}
library(ggplot2)
ggplot() + 
  geom_line(data = training_ma, aes(x = Periode, y = Count, col = "Data Latih")) +
  geom_line(data = testing_ma, aes(x = Periode, y = Count, col = "Data Uji")) +
  labs(x = "Periode Waktu", y = "Count", color = "Legend") +
   scale_colour_manual(name="Keterangan:", breaks = c("Data Latih", "Data Uji"),
                      values = c("blue", "red")) + 
  theme_bw() + theme(legend.position = "bottom",
                     plot.caption = element_text(hjust=0.5, size=12))
```
# Single Moving Average
Pemulusan menggunakan metode SMA dilakukan dengan fungsi `SMA()`. Dalam hal ini akan dilakukan pemulusan dengan parameter `m=4`.
```{r}
data.sma<-SMA(train_ma.ts, n=4)
data.sma
```
Data pemulusan pada periode ke-t selanjutnya digunakan sebagai nilai peramalan pada periode ke t+1 sehingga hasil peramalan 1 periode kedepan adalah sebagai berikut.
```{r}
data.ramal<-c(NA,data.sma)
data.ramal #forecast 1 periode ke depan
```
Selanjutnya dilakukan peramalan sebanyak 39 periode sesuai dengan jumlah data uji. Pada metode SMA, seluruh hasil peramalan untuk 39 periode ke depan akan memiliki nilai yang sama dengan hasil ramalan satu periode ke depan.

```{r}
data.gab<-cbind(
  aktual=c(data3.ts),
  pemulusan=c(data.sma,rep(NA,39)),
  ramalan=c(data.ramal,rep(data.ramal[length(data.ramal)],38)))

data.gab #forecast 39 periode ke depan
```

```{r}
# Plot SMA
ts.plot(data3.ts, xlab="Periode", ylab="Count", main= "SMA N=4 BEIJING AIR QUALITY")
points(data3.ts)
lines(data.gab[,2], col="green", lwd=2)
lines(data.gab[,3], col="red", lwd=2)
legend("left", c("data aktual", "data pemulusan", "data peramalan"), lty=8, col=c("black","green","red"), cex=0.6)
```
## Akurasi Data Latih
```{r}
#Menghitung nilai keakuratan data latih
error_train.sma = train_ma.ts-data.ramal[1:length(train_ma.ts)]

SSE_train.sma = sum(error_train.sma[5:length(train_ma.ts)]^2)
MSE_train.sma = mean(error_train.sma[5:length(train_ma.ts)]^2)
MAPE_train.sma = mean(abs((error_train.sma[5:length(train_ma.ts)]/train_ma.ts[5:length(train_ma.ts)])*100))

akurasi_train.sma <- matrix(c(SSE_train.sma, MSE_train.sma, MAPE_train.sma))
row.names(akurasi_train.sma)<- c("SSE", "MSE", "MAPE")
colnames(akurasi_train.sma) <- c("Akurasi m = 4")
akurasi_train.sma
```
Dalam hal ini, nilai MAPE data latih pada metode pemulusan SMA dengan parameter \(n=4\) sebesar sekitar 4,56%. Nilai tersebut dapat dikategorikan sebagai tingkat akurasi yang sangat baik. Selanjutnya, dilakukan perhitungan nilai MAPE data uji pada metode pemulusan SMA.

## Akurasi Data Uji
```{r}
#Menghitung nilai keakuratan data uji
error_test.sma <- test_ma.ts - data.gab[156:194, 3]

SSE_test.sma = sum(error_test.sma^2)
MSE_test.sma = mean(error_test.sma^2)
MAPE_test.sma = mean(abs((error_test.sma/test_ma.ts*100)))

akurasi_test.sma <- matrix(c(SSE_test.sma, MSE_test.sma, MAPE_test.sma))
row.names(akurasi_test.sma)<- c("SSE", "MSE", "MAPE")
colnames(akurasi_test.sma) <- c("Akurasi m = 4")
akurasi_test.sma
```
Perhitungan akurasi menggunakan data latih menghasilkan nilai MAPE yang kurang dari 10% sehingga nilai akurasi ini dapat dikategorikan sebagai sangat baik.

# Double Moving Average (DMA)

```{r}
dma <- SMA(data.sma, n = 4)
At <- 2*data.sma - dma
Bt <- 2/(4-1)*(data.sma - dma)
data.dma<- At+Bt
data.ramal3<- c(NA, data.dma)

t = 1:39
f = c()

for (i in t) {
  f[i] = At[length(At)] + Bt[length(Bt)]*(i)
}

data.gab2 <- cbind(aktual = c(data2.ts), 
                   pemulusan1 = c(data.sma,rep(NA,39)),
                   pemulusan2 = c(dma, rep(NA,39)),
                   At = c(At, rep(NA,39)), 
                   Bt = c(Bt,rep(NA,39)),
                   ramalan = c(data.ramal3, f[-1]))
data.gab2
```
Hasil pemulusan menggunakan metode DMA divisualisasikan sebagai berikut
```{r}
ts.plot(data3.ts, xlab="Periode ", ylab="Count", main= "DMA N=4 Beijing Air Quality")
points(data3.ts)
lines(data.gab2[,3],col="green",lwd=2)
lines(data.gab2[,6],col="red",lwd=2)
legend("topleft",c("data aktual","data pemulusan","data peramalan"), lty=8, col=c("black","green","red"), cex=0.8)
```
## Akurasi Data Latih
```{r}
#Menghitung nilai keakuratan data latih
error_train.dma = train_ma.ts-data.ramal3[1:length(train_ma.ts)]

SSE_train.dma = sum(error_train.dma[8:length(train_ma.ts)]^2)
MSE_train.dma = mean(error_train.dma[8:length(train_ma.ts)]^2)
MAPE_train.dma = mean(abs((error_train.dma[8:length(train_ma.ts)]/train_ma.ts[8:length(train_ma.ts)])*100))

akurasi_train.dma <- matrix(c(SSE_train.dma, MSE_train.dma, MAPE_train.dma))
row.names(akurasi_train.dma)<- c("SSE", "MSE", "MAPE")
colnames(akurasi_train.dma) <- c("Akurasi m = 4")
akurasi_train.dma
```
Perhitungan akurasi pada data latih menggunakan nilai MAPE menghasilkan nilai MAPE yang kurang dari 10% sehingga dikategorikan sangat baik. Selanjutnya, perhitungan nilai akurasi dilakukan pada data uji.

## Akurasi Data Uji
```{r}
#Menghitung nilai keakuratan data uji
error_test.dma = test_ma.ts-data.gab2[156:194,6]
SSE_test.dma = sum(error_test.dma^2)
MSE_test.dma = mean(error_test.dma^2)
MAPE_test.dma = mean(abs((error_test.dma/test_ma.ts*100)))

akurasi_test.dma <- matrix(c(SSE_test.dma, MSE_test.dma, MAPE_test.dma))
row.names(akurasi_test.dma)<- c("SSE", "MSE", "MAPE")
colnames(akurasi_test.dma) <- c("Akurasi m = 4")
akurasi_test.dma
```
Berdasarkan perhitungan akurasi menggunakan data latih, diperoleh nilai MAPE sebesar 9,89%. Nilai MAPE yang kurang dari 10% menunjukkan bahwa metode Double Moving Average (DMA) dengan parameter \(m = 4\) memiliki tingkat akurasi yang sangat baik dalam melakukan peramalan data.


# Exponential Smoothing
## Pembagian Data
Pembagian data latih dan data uji dilakukan dengan perbandingan 80% data latih dan 20% data uji.
```{r}
# jumlah baris data
n <- nrow(data3)

# hitung batas 80%
n_train <- floor(0.8 * n)

# bagi data
training <- data3[1:n_train, ]
testing  <- data3[(n_train+1):n, ]

# ubah ke time series
train.ts <- ts(training$Count)
test.ts  <- ts(testing$Count)
```


## Eksplorasi
Eksplorasi dilakukan dengan membuat plot data deret waktu untuk keseluruhan data, data latih, dan data uji.
```{r}
#eksplorasi data
plot(data3.ts, col="black",main="Plot semua data")
points(data3.ts)

plot(train.ts, col="red",main="Plot data latih")
points(train.ts)

plot(test.ts, col="blue",main="Plot data uji")
points(test.ts)
```
```{r}
#Eksplorasi dengan GGPLOT
library(ggplot2)
ggplot() + 
  geom_line(data = training, aes(x = Periode, y = Count, col = "Data Latih")) +
  geom_line(data = testing, aes(x = Periode, y = Count, col = "Data Uji")) +
  labs(x = "Periode", y = "Count", color = "Legend") +
  scale_colour_manual(name="Keterangan:", breaks = c("Data Latih", "Data Uji"),
                      values = c("blue", "red")) + 
  theme_bw() + theme(legend.position = "bottom",
                     plot.caption = element_text(hjust=0.5, size=12))
```
# Single Exponential Smoothing
```{r}
#Cara 1 (fungsi ses)
ses.1 <- ses(train.ts, h = 39, alpha = 0.2)
plot(ses.1)
ses.1

ses.2<- ses(train.ts, h = 39, alpha = 0.7)
plot(ses.2)
ses.2
```
```{r}
autoplot(ses.1) +
  autolayer(fitted(ses.1), series="Fitted") +
  ylab("Count") + xlab("Periode")
```
Selanjutnya akan digunakan fungsi `HoltWinters()` dengan nilai inisialisasi parameter dan panjang periode peramalan yang sama dengan fungsi `ses()` .

```{r}
#Cara 2 (fungsi Holtwinter)
ses1<- HoltWinters(train.ts, gamma = FALSE, beta = FALSE, alpha = 0.2)
plot(ses1)

#ramalan
ramalan1<- forecast(ses1, h=39)
ramalan1

ses2<- HoltWinters(train.ts, gamma = FALSE, beta = FALSE, alpha = 0.7)
plot(ses2)

#ramalan
ramalan2<- forecast(ses2, h=39)
ramalan2
```
```{r}
#SES
ses.opt <- ses(train.ts, h = 39, alpha = NULL)
plot(ses.opt)
ses.opt

#Lamda Optimum Holt Winter
HWopt<- HoltWinters(train.ts, gamma = FALSE, beta = FALSE,alpha = NULL)
HWopt
plot(HWopt)

#ramalan
ramalanopt<- forecast(HWopt, h=39)
ramalanopt
```
## Akurasi Data Latih
```{r}
#Keakuratan Metode
#Pada data training

# SES dengan alpha = 0.2
SSE1<-ses1$SSE
MSE1<-ses1$SSE/length(train.ts)
RMSE1<-sqrt(MSE1)

akurasi1 <- matrix(c(SSE1,MSE1,RMSE1))
row.names(akurasi1)<- c("SSE", "MSE", "RMSE")
colnames(akurasi1) <- c("Akurasi lamda=0.2")
akurasi1

# SES dengan alpha = 0.7
SSE2<-ses2$SSE
MSE2<-ses2$SSE/length(train.ts)
RMSE2<-sqrt(MSE2)

akurasi2 <- matrix(c(SSE2,MSE2,RMSE2))
row.names(akurasi2)<- c("SSE", "MSE", "RMSE")
colnames(akurasi2) <- c("Akurasi lamda=0.7")
akurasi2
```
```{r}
#Cara Manual
# Alpha = 0.2
fitted1<-ramalan1$fitted
sisaan1<-ramalan1$residuals
head(sisaan1)

resid1<-training$Count-ramalan1$fitted
head(resid1)

SSE.1=sum(sisaan1[2:length(train.ts)]^2)
SSE.1

MSE.1 = SSE.1/length(train.ts)
MSE.1

MAPE.1 = sum(abs(sisaan1[2:length(train.ts)]/train.ts[2:length(train.ts)])*
               100)/length(train.ts)
MAPE.1

akurasi.1 <- matrix(c(SSE.1,MSE.1,MAPE.1))
row.names(akurasi.1)<- c("SSE", "MSE", "MAPE")
colnames(akurasi.1) <- c("Akurasi lamda=0.2")
akurasi.1

# Alpha = 0.7
fitted2<-ramalan2$fitted
sisaan2<-ramalan2$residuals
head(sisaan2)

resid2<-training$Count-ramalan2$fitted
head(resid2)

SSE.2=sum(sisaan2[2:length(train.ts)]^2)
SSE.2

MSE.2 = SSE.2/length(train.ts)
MSE.2

MAPE.2 = sum(abs(sisaan2[2:length(train.ts)]/train.ts[2:length(train.ts)])*
               100)/length(train.ts)
MAPE.2

akurasi.2 <- matrix(c(SSE.2,MSE.2,MAPE.2))
row.names(akurasi.2)<- c("SSE", "MSE", "MAPE")
colnames(akurasi.2) <- c("Akurasi lamda=0.7")
akurasi.2
```
Berdasarkan nilai SSE, MSE, dan MAPE pada kedua parameter, nilai parameter \(\lambda = 0,2\) menghasilkan tingkat akurasi yang lebih baik dibandingkan \(\lambda = 0,7\). Hal ini ditunjukkan oleh nilai SSE sebesar 38.580,22, MSE sebesar 248,90, dan MAPE sebesar 4,37% pada \(\lambda = 0,2\), yang seluruhnya lebih kecil dibandingkan dengan \(\lambda = 0,7\), yaitu SSE sebesar 47.094,80, MSE sebesar 303,84, dan MAPE sebesar 4,44%. Berdasarkan nilai MAPE yang kurang dari 10%, hasil peramalan dengan parameter \(\lambda = 0,2\) dapat dikategorikan memiliki tingkat akurasi yang sangat baik.

## Akurasi Data Uji
```{r}
# jumlah observasi uji
n_test <- nrow(testing)

# error (ramalan - aktual), samakan panjang dan tipe numeric
e1   <- as.numeric(ramalan1$mean)[1:n_test] - as.numeric(testing$Count)
e2   <- as.numeric(ramalan2$mean)[1:n_test] - as.numeric(testing$Count)
eopt <- as.numeric(ramalanopt$mean)[1:n_test] - as.numeric(testing$Count)

# SSE / MSE / RMSE untuk masing-masing model (abaikan NA)
SSEtesting1  <- sum(e1^2,  na.rm = TRUE)
MSEtesting1  <- mean(e1^2, na.rm = TRUE)
RMSEtesting1 <- sqrt(MSEtesting1)

SSEtesting2  <- sum(e2^2,  na.rm = TRUE)
MSEtesting2  <- mean(e2^2, na.rm = TRUE)
RMSEtesting2 <- sqrt(MSEtesting2)

SSEtestingopt  <- sum(eopt^2,  na.rm = TRUE)
MSEtestingopt  <- mean(eopt^2, na.rm = TRUE)
RMSEtestingopt <- sqrt(MSEtestingopt)

# Tabel ringkas
akurasitesting_SSE <- matrix(c(SSEtesting1, SSEtesting2, SSEtestingopt),
                             nrow = 3,
                             dimnames = list(c("SSE1","SSE2","SSEopt"), "Nilai"))
akurasitesting_MSE <- matrix(c(MSEtesting1, MSEtesting2, MSEtestingopt),
                             nrow = 3,
                             dimnames = list(c("MSE1","MSE2","MSEopt"), "Nilai"))
akurasitesting_RMSE <- matrix(c(RMSEtesting1, RMSEtesting2, RMSEtestingopt),
                              nrow = 3,
                              dimnames = list(c("RMSE1","RMSE2","RMSEopt"), "Nilai"))

akurasitesting_SSE
akurasitesting_MSE
akurasitesting_RMSE

```

```{r}
accuracy(ramalan1, testing$Count)
accuracy(ramalan2, testing$Count)
accuracy(ramalanopt, testing$Count)
```

# Double Exponential Smoothing (DES)
```{r}
#Lamda=0.2 dan gamma=0.2
des.1<- HoltWinters(train.ts, gamma = FALSE, beta = 0.2, alpha = 0.2)
plot(des.1)

#ramalan
ramalandes1<- forecast(des.1, h=39)
ramalandes1

#Lamda=0.6 dan gamma=0.3
des.2<- HoltWinters(train.ts, gamma = FALSE, beta = 0.3, alpha = 0.6)
plot(des.2)

#ramalan
ramalandes2<- forecast(des.2, h=39)
ramalandes2
```

```{r}
plot(data3.ts)
lines(des.1$fitted[,1], lty=2, col="blue")
lines(ramalandes1$mean, col="red")
```

Untuk mendapatkan nilai parameter optimum dari DES, argumen `alpha` dan `beta` dapat dibuat `NULL` seperti berikut.

```{r}
#Lamda dan gamma optimum
des.opt<- HoltWinters(train.ts, gamma = FALSE)
des.opt
plot(des.opt)

#ramalan
ramalandesopt<- forecast(des.opt, h=39)
ramalandesopt
```

Selanjutnya akan dilakukan perhitungan akurasi pada data latih maupun data uji dengan ukuran akurasi SSE, MSE dan MAPE.

## Akurasi Data Latih

```{r}
#Akurasi Data Training
ssedes.train1<-des.1$SSE
msedes.train1<-ssedes.train1/length(train.ts)
sisaandes1<-ramalandes1$residuals
head(sisaandes1)

mapedes.train1 <- sum(abs(sisaandes1[3:length(train.ts)]/train.ts[3:length(train.ts)])
                      *100)/length(train.ts)

akurasides.1 <- matrix(c(ssedes.train1,msedes.train1,mapedes.train1))
row.names(akurasides.1)<- c("SSE", "MSE", "MAPE")
colnames(akurasides.1) <- c("Akurasi lamda=0.2 dan gamma=0.2")
akurasides.1

ssedes.train2<-des.2$SSE
msedes.train2<-ssedes.train2/length(train.ts)
sisaandes2<-ramalandes2$residuals
head(sisaandes2)

mapedes.train2 <- sum(abs(sisaandes2[3:length(train.ts)]/train.ts[3:length(train.ts)])
                      *100)/length(train.ts)

akurasides.2 <- matrix(c(ssedes.train2,msedes.train2,mapedes.train2))
row.names(akurasides.2)<- c("SSE", "MSE", "MAPE")
colnames(akurasides.2) <- c("Akurasi lamda=0.6 dan gamma=0.3")
akurasides.2
```

Hasil akurasi dari data latih didapatkan skenario 2 dengan lamda=0.6 dan gamma=0.3 memiliki hasil yang lebih baik. Namun untuk kedua skenario dapat dikategorikan peramalan sangat baik berdasarkan nilai MAPE-nya.

## Akurasi Data Uji

```{r}
#Akurasi Data Testing
selisihdes1<-ramalandes1$mean-testing$Count
selisihdes1

SSEtestingdes1<-sum(selisihdes1^2)
MSEtestingdes1<-SSEtestingdes1/length(testing$Count)
MAPEtestingdes1<-sum(abs(selisihdes1/testing$Count)*100)/length(testing$Count)

selisihdes2<-ramalandes2$mean-testing$Count
selisihdes2

SSEtestingdes2<-sum(selisihdes2^2)
MSEtestingdes2<-SSEtestingdes2/length(testing$Count)
MAPEtestingdes2<-sum(abs(selisihdes2/testing$Count)*100)/length(testing$Count)

selisihdesopt<-ramalandesopt$mean-testing$Count
selisihdesopt

SSEtestingdesopt<-sum(selisihdesopt^2)
MSEtestingdesopt<-SSEtestingdesopt/length(testing$Count)
MAPEtestingdesopt<-sum(abs(selisihdesopt/testing$Count)*100)/length(testing$Count)

akurasitestingdes <-
  matrix(c(SSEtestingdes1,MSEtestingdes1,MAPEtestingdes1,SSEtestingdes2,MSEtestingdes2,
           MAPEtestingdes2,SSEtestingdesopt,MSEtestingdesopt,MAPEtestingdesopt),
         nrow=3,ncol=3)
row.names(akurasitestingdes)<- c("SSE", "MSE", "MAPE")
colnames(akurasitestingdes) <- c("des ske1","des ske2","des opt")
akurasitestingdes
```

# Perbandingan SES dan DES
```{r}
MSEfull <-
  matrix(c(MSEtesting1,MSEtesting2,MSEtestingopt,MSEtestingdes1,MSEtestingdes2,
           MSEtestingdesopt),nrow=3,ncol=2)
row.names(MSEfull)<- c("ske 1", "ske 2", "ske opt")
colnames(MSEfull) <- c("ses","des")
MSEfull
```
Kedua metode dapat dibandingkan dengan menggunakan ukuran akurasi yang sama. Contoh di atas adalah perbandingan kedua metode dengan ukuran akurasi MSE. Hasilnya didapatkan metode DES lebih baik dibandingkan metode SES dilihat dari MSE yang lebih kecil nilainya.

# Perbandingan SMA, DMA, SES, DES
## Berdasarkan MSE
```{r}
perbandingan_akhir <- data.frame(
  Metode = c("SMA (m=4)", "DMA (m=4)", 
             "SES (lamda=0.2)", "SES (lamda=0.7)", "SES (optimal)",
             "DES (ske1)", "DES (ske2)", "DES (optimal)"),
  MSE_Uji = c(MSE_test.sma, MSE_test.dma,
              MSEtesting1, MSEtesting2, MSEtestingopt,
              MSEtestingdes1, MSEtestingdes2, MSEtestingdesopt)
)

perbandingan_akhir[order(perbandingan_akhir$MSE_Uji), ]
```
# KESIMPULAN
Kesimpulan: Berdasarkan nilai MSE data uji, metode SES dengan \(\lambda = 0,7\) merupakan metode terbaik karena menghasilkan nilai MSE paling kecil, yaitu 186,91, sehingga memiliki tingkat kesalahan peramalan paling rendah dibandingkan metode lainnya.


